臺灣高等法院臺南分院民事判決
109年度上易字第115號
上  訴  人  謝宛妨  
訴訟代理人  鍾旺良律師
            蔡進欽律師
            蘇正信律師
            蔡弘琳律師
被上訴人    劉獻上  
訴訟代理人  陳怡成律師
複代理人    周家年律師
            陳泓翰律師
上列當事人間請求返還買賣價金事件，上訴人對於中華民國109
年2月20日臺灣雲林地方法院第一審判決（108年度訴字第581號
），提起上訴，本院於110年2月18日言詞辯論終結，判決如下：
    主  文
上訴駁回。
第二審訴訟費用由上訴人負擔。
    事實及理由
一、被上訴人主張：兩造於民國（下同）107年3月21日簽立股權
    轉讓協議書（下稱系爭協議），以蔡志豪（改名蔡侑霖）為
    見證人，約定伊向上訴人購買YJW GROUP LIMITED（下稱YJW
    公司）之股權6,000股，價金新臺幣（下同）90萬元，伊於
    簽約同時交付價金90萬元，並約定上訴人應於股權得記名轉
    讓起始日起90日內，完成股權轉讓，然YJW公司董事會因不
    能滿足上市之條件，已取消發行新股，並退還認股金，上訴
    人就股權之交付，而屬可歸責之給付不能，伊已依民法第22
    6條第1項、第256條規定，以起訴狀繕本之送達為解除系爭
    協議之意思表示，系爭協議業經解除，伊自得依民法第259
    條第1款規定之回復原狀請求權，或第266條第2項之規定，
    就已為給付部分，依關於不當得利之規定，請求上訴人返還
    伊已付之價金90萬元等情。爰依民法第259條第1款或第266
    條第2項之規定，以選擇合併之方式，擇一求為判命上訴人
    應給付被上訴人90萬元，及自起訴狀繕本送達被告（即上訴
    人）翌日即108年11月13日起至清償日止，按週年利率百分
    之5計算之利息之判決（原審為上訴人敗訴之判決，上訴人
    聲明不服，提起上訴）。並答辯聲明：上訴駁回。
二、上訴人則以：兩造為香港商億嘉環球貿易有限公司臺灣分公
    司（下稱億嘉公司）會員，簽立系爭協議時，有口頭約定，
    不保證公司會於美國那斯達克股票交易所掛牌上市，若屆時
    公司無法掛牌上市，則買賣價金概不退還，縱伊對股權6,00
    0股之轉讓，已陷於給付不能，亦係不可歸責於伊云云，資
    為抗辯。並上訴聲明：㈠原判決廢棄。㈡被上訴人在第一審之
    訴及假執行之聲請均駁回。
三、兩造不爭執之事項：
  ㈠兩造於107年3月21日簽立系爭協議，約定由契約甲方（即被
    上訴人，下同）向乙方（即上訴人，下同）購買「YJW GROU
    P LIMITED之股權6000股」，總價額90萬元，乙方同意系爭
    股權得記名轉讓起始日起30日內，須完成股權轉讓予甲方。
    甲方於契約成立至乙方得記名轉讓股權予甲方前，享有乙方
    持有系爭股權之同等權益。系爭協議第3條約定：「本協議
    若有未盡完善之處，經雙方同意協商修訂之後，得簽章註記
    于本協議書，該修訂條文與本協議享有同等法律效力。」，
    兩造並當場於協議書第1頁下方手寫「註：已於2018.03.21
    交付現金新台幣玖拾萬元正劉獻上（簽名、蓋印）謝宛妨（
    簽名、蓋指印）」，蔡侑霖（原名蔡志豪）為見證人，在系
    爭協議簽署「蔡志豪」並蓋章（見原審卷第21至23、59至60
    、77頁）。
  ㈡兩造是在被上訴人所住社區之管理室簽立系爭協議（見原審
    卷第74頁）。
  ㈢YJW公司並未於美國那斯達克股票交易所公開發行新股、掛牌
    上市（見原審卷第25、56頁）。
  ㈣上訴人曾於108年7月30日，以LINE軟體通知被上訴人：「劉
    大哥（即被上訴人，下同）你好，還沒通知你有關億嘉股票
    的事。原因如下：1、上星期才剛收到深圳集團總部來函通
    知，股票無法完成上市2、我手上持股也尚未退股。所以才
    尚未通知你。我預計8月才進行申請退股的事、待程序完成
    再行通知你」。上訴人曾於108年10月2日，以Line軟體致被
    上訴人：「劉大哥鑒於YJW GROUP LIMITED上市計畫未能成
    功。如今已於108年10月1日收到YJW GROUP LIMITED的退股
    金。鑒於臺端與本人於107年3月所簽立之股權轉讓協議書內
    容所載，臺端所購買YJW GROUP LIMITED 6000股，由於未能
    完成上市計畫，合約所載臺端享有本人持有YJW GROUP LIMI
    TED股權之同等權益，因此所退回之股金6000美金，全數退
    與臺端。請給予臺端之銀行帳戶信息、以便返還YJW GROUP 
    LIMITED所退回之款項！」（見原審卷第61頁，本院卷第57
    至58頁）。
四、兩造爭執之事項：　　　　
　　被上訴人依民法第259條第1款或民法第266條第2項之規定，
    以選擇合併之方式，擇一請求上訴人給付90萬元本息，有無
    理由？
五、得心證之理由：
  ㈠按「因可歸責於債務人之事由，致給付不能者，債權人得請
    求賠償損害。」；「債權人於有第226條之情形時，得解除
    其契約。」，民法第226條第1項、第256條分別定有明文。
    而民法第226條第1項所稱給付不能，係指依社會觀念，其給
    付已屬不能者而言。換言之，給付不能，乃債務人所負之債
    務不能實現之謂，其給付不能，包括自始主觀不能、嗣後客
    觀或嗣後主觀不能。此時則生債務不履行之問題，債權人得
    依民法第226條規定，請求債務人賠償損害，或於解除契約
    後依民法第259條及第260條規定，請求回復原狀及賠償損害
    。
  ㈡查，依兩造不爭執之事項㈠所示，兩造於107年3月21日簽立系
    爭協議，約定由契約甲方（即被上訴人，下同）向乙方（即
    上訴人，下同）購買「YJW GROUP LIMITED之股權6000股」
    ，總價額90萬元，乙方同意系爭股權得記名轉讓起始日起30
    日內，須完成股權轉讓予甲方。甲方於契約成立至乙方得記
    名轉讓股權予甲方前，享有乙方持有系爭股權之同等權益。
    系爭協議第3條約定：「本協議若有未盡完善之處，經雙方
    同意協商修訂之後，得簽章註記于本協議書，該修訂條文與
    本協議享有同等法律效力。」，兩造並當場於協議書第1頁
    下方手寫「註：已於2018.03.21交付現金新台幣玖拾萬元正
    劉獻上（簽名、蓋印）謝宛妨（簽名、蓋指印）」，蔡侑霖
    （原名蔡志豪）為見證人，在系爭協議簽署「蔡志豪」並蓋
    章。此部分之事實，堪可認定。
  ㈢被上訴人主張：上訴人並無對YJW公司得行使之股權，且YJW
    公司董事會因不能滿足上市之條件，已取消發行新股，並退
    還認股金，上訴人就股權之交付，而屬可歸責之給付不能乙
    節。經查：
  ⒈依兩造不爭執之事項㈢、㈣所示，YJW公司並未於美國那斯達克
    股票交易所公開發行新股、掛牌上市，且上訴人曾於108年7
    月30日，以LINE軟體發訊息通知被上訴人上情，並於108年1
    0月2日通知已收到退股金，請被上訴人提供銀行帳戶以便返
    還所退回之股金6,000美金乙節，可認為真實。
　⒉又，系爭協議所約定YJW公司得記名轉讓股權予被上訴人前，
    被上訴人享有持有YJW股權之同等權益乙節，觀之系爭協議
    之約定，及證人蔡侑霖於原審及本院證述：「（1.5甲方于
    契約成立至乙方得記名轉讓股權給甲方前，享有乙方持有YJ
    W HOLDING LIMITED之同等權益，是什麼權益？）買的是一
    家發行給公司認購原始股的權益，未來有上市要把權益移到
    買方這邊，沒有上市就沒有，權益就是損失。（同等權益有
    包含沒有上市的風險？）對，沒有上市原始認購權就不存在
    。」、「請提示股權轉讓協議書第1.5條『甲方于契約成立至
    乙方得記名轉讓股權給甲方前，享有乙方持有YJW GROUP LI
    MITED股權之同等權益』，是何意？《原審卷第21頁》謝宛妨當
    時有跟林承煜轉述，要我轉達，她的出售條件就是她跟億嘉
    國際的合約關係，劉獻上是買謝宛妨跟億嘉公司的合約關係
    ，這就表示將來股票上市時，所有權利由劉獻上享有，如果
    沒有上市，公司怎麼退給謝宛妨，劉獻上就是概括承受所有
    責任，只要簽約，將來不論有無上市，一切權益都歸屬劉獻
    上。……我有聽到林承煜有特別提到，股票將來沒有上市，不
    可能全額退，就是億嘉公司退給謝宛妨多少錢，那些金額屬
    於劉獻上。」（見原審卷第76頁，本院卷第141至142頁），
    證人林承煜於本院證述：「（買賣價金90萬元要如何折算？
    ）90萬就是劉獻上跟謝宛妨買6000股股權的金額，是一個買
    賣金額，買賣完成時交易已經完成，股權完全屬於劉獻上，
    所以才會有所謂1元美金，或者是在未上市股票拆分或上市
    後股票的除權等一切利益都歸屬劉獻上。（當天兩造或者是
    在場人，有口頭約定公司如無法掛牌上市，買賣價金90萬元
    一律不退還？）沒有。當天沒有口頭約定如果沒有上市一律
    不退還90萬，但交易已經完成，股權是屬於劉獻上的，所以
    退回來的1元美金必須要給劉獻上，90萬元就是謝宛妨拿走
    ，因為是一個買賣。」乙節（見本院卷第139頁），可知上
    訴人於系爭協議之給付標的，為其於YJW公司之股權或認股
    權益無訛。
　⒊然上訴人對YJW公司究竟有無股權或股東權益存在，被上訴人
    則否認之，上訴人亦未能提出其與億嘉公司或YJW公司之任
    何認股權利證明；且本院依上訴人之聲請，檢送上訴人提出
    之NO.TW141A股權轉讓協議（見本院卷第233至242頁），先
    後兩次向億嘉公司調閱有關上訴人向YJW GROUP LIMITED認
    購股份時簽立之股權轉讓協議書、YJW GROUP LIMITED、YJW
     HODIND LIMITED等2公司之國家及相關證明資料、YJW HODI
    ND LIMITED對外招募認股及嗣後退還股款之相關等資料，均
    據該公司函覆：「鈞院來函所要求之相關證據資料，經本公
    司人員查閱，並未有留存之紀錄，故無法提供與鈞院參辦」
    乙節，此有億嘉公司109年10月16日函、109年11月24日函可
    稽（見本院卷第257、335頁）。此外，上訴人復未能提出其
    對YJW公司取得股權或股東權益之證明，揆諸前開說明，上
    訴人就系爭協議所定股權給付已不能履行，自屬給付不能，
    且本件給付不能之事由，核係可歸責於上訴人之事由所致。
  ⒋依上，被上訴人主張本件給付符合民法第226條第1項給付不
    能之規定，依民法第256條之規定解除系爭協議乙節，即屬
    有據。
　㈣至上訴人雖抗辯：兩造簽立系爭協議時，有口頭約定，不保
    證YJW公司會於美國那斯達克股票交易所掛牌上市，若屆時
    無法掛牌上市，則買賣價金概不退還，伊並非給付不能或未
    履行契約義務，被上訴人不得解除系爭協議，請求返還已給
    付之價金乙情，固據其舉證人蔡侑霖、林承煜為證（見原審
    卷第73至77頁，本院卷第104至144、134至140頁）。惟系爭
    協議給付可能之前提，為上訴人對YJW公司有認股之權利，
    上訴人既不能證明其對YJW公司有上開權利，自屬給付不能
    ，業如前述，則兩造有無約定未掛牌上市不退還買賣價金，
    並不影響被上訴人依給付不能之規定解除系爭協議，並請求
    返還所給付價金之權利。
  ㈤又按「契約解除時，當事人雙方回復原狀之義務，除法律另
    有規定或契約另有訂定外，依左列之規定：一、由他方所受
    領之給付物，應返還之。」，民法第259條第1款定有明文。
    另按「契約解除時，當事人雙方回復原狀之義務，除法律另
    有規定或契約另有訂定外，受領之給付為金錢者，應附加自
    受領時起之利息償還之。」；「應付利息之債務，其利率未
    經約定，亦無法律可據者，週年利率為百分之五。」，民法
    第259條第2款、第203條分別定有明文。債權人於有民法第2
    26條因可歸責於債務人之事由，致給付不能之情形，得解除
    其契約，契約一經解除，與契約自始不成立生同一之結果，
    故因契約所生之債權債務，溯及當初全然消滅，其已由他方
    所受領之給付物，依同法第259條第1款之規定，自應返還，
    並得附加週年利率百分之5計算之利息。查，因上訴人在億
    嘉公司並無向YJW GROUP LIMITED認購股份時簽立之股權轉
    讓協議書，上訴人亦未能履行給付YJW公司認股之義務，業
    如前述，被上訴人主張上訴人因可歸責於己之事由而給付不
    能，即屬有據。又被上訴人依民法第226條第1項、第256條
    之規定，以起訴狀繕本之送達為解除系爭協議之意思表示，
    則系爭協議已因被上訴人行使解除權而失其效力，應堪認定
    。系爭協議既經被上訴人合法解除，則被上訴人主張依前揭
    規定，請求上訴人返還前所收受之90萬元本息，自屬有據。
  ㈥本件被上訴人主張上訴人應依民法第259條第1款之規定，給
    付90萬元本息，既經本院審認被上訴人依民法第259條第1款
    之規定請求部分為有理由，則就被上訴人競合併依民法第26
    6條之規定請求部分，即無續行審認有無理由之必要，附此
    敘明。
六、綜上所述，被上訴人依民法第259條第1款之規定，請求上訴
    人給付90萬元，及自起訴狀繕本送達被告（即上訴人）翌日
    即108年11月13日起至清償日止，按週年利率百分之5計算之
    利息，為有理由，應予准許。原審為上訴人敗訴之判決，其
    理由不同，惟結論並無二致，上訴意旨指摘原判決不當，求
    予廢棄，為無理由，應予駁回。
七、本件事證已臻明確，兩造其餘之攻擊或防禦方法及提出之證
    據，認均不足以影響本判決之結果，爰不逐一論列。
八、據上論結，本件上訴為無理由，依民事訴訟法第449條第2項
    、第78條，判決如主文。
中　　華　　民　　國　　110 　年　　3 　　月　　11　　日
　　　　　　　　　民事第五庭　  審判長法  官  吳森豐

　　　　　　　　　　　　　　          法  官  孫玉文

　　　　　　　　　　　　　　          法  官  郭貞秀
上為正本係照原本作成。
不得上訴。
中　　華　　民　　國　　110 　年　　3 　　月　　11　　日

                                      書記官  蘇玟心